最高法院刑事判決　　　　　　九十四年度台上字第二一三六號
　　上　訴　人　甲○○
　　　　　　　　　　　　1號（另案在台灣雲林監獄執行）
　　選任辯護人　簡承佑律師
　　　　　　　　張育誠律師
上列上訴人因違反毒品危害防制條例案件，不服台灣高等法院台
南分院中華民國九十四年一月三十一日第二審判決（九十三年度
上訴字第六三０號，起訴案號：台灣雲林地方法院檢察署九十一
年度偵字第三二一四號），提起上訴，本院判決如下：
    主  文
原判決關於甲○○部分撤銷，發回台灣高等法院台南分院。
    理  由
本件原判決認定上訴人甲○○明知海洛因業經政府公告列為第一
級毒品，不得為販賣、轉讓，竟意圖牟取不法之利益，於民國九
十一年七月二十九日，在雲林縣二崙鄉○○路二三七號前，以新
台幣（下同）一千元之代價，將毛重０．五公克之海洛因一包，
販賣予廖本立，為警埋伏查獲，上訴人旋將身上裝有合計淨重一
．三八公克之三包海洛因、一支塑膠分裝鏟及一條塑膠軟管之大
衛杜夫牌黑色香煙盒丟棄於地，仍為警拾起，連同其身上販售毒
品所得五百元券一張、一百元券五張共一千元及行動電話一支扣
案。因將第一審諭知上訴人無罪之判決撤銷，改判論處上訴人販
賣第一級毒品（累犯）罪刑。固非無見。
惟查：(一)、販賣毒品罪，以行為人具有營利之意圖為必要，倘無
此意圖，僅能認屬轉讓毒品之範疇。故行為人有無此項犯罪之目
的條件，自應於事實欄內為詳實之記載，然後於理由內說明其憑
以認定之證據，始稱適法。原判決事實欄僅記載上訴人意圖牟取
不法利益，而以一千元之代價，將毛重０．五公克之海洛因一包
，販賣予廖本立等情。然所謂「意圖牟取不法利益」之真意為何
？該毒品之進價如何？是否即指「意圖營利」而言？仍欠明確，
致其行為究屬販賣或轉讓毒品之法律概念，尚有未明，本院已無
從為法律適用當否之判斷。且原判決復未於理由內說明其認定上
訴人意圖牟取不法利益所憑之證據，難謂無判決理由未備之違法
。(二)、調查證據之途徑，固屬事實審法院自由裁量之範疇，不受
當事人聲請意旨所拘束，但法院既依職權表示調查證據方法之途
徑，徵經當事人無異見後，嗣又未為調查，亦未於判決內說明毋
庸調查之理由，無異剝奪當事人聲請調查該證據方法之機會，即
有調查未盡及判決不備理由之違法。原審受命法官行準備程序時
，已就本件有無將上訴人及相關之廖本立送為測謊鑑定之調查途
徑，依職權詢問當事人，檢察官表示「請由鈞院決定」，上訴人
及廖本立則稱「沒意見」（見原審卷第六十二、六十三頁），乃
原審未踐行該項鑑定，遽行判決，復未於理由內說明毋庸鑑定之
緣由，難謂無調查職責未盡及判決不備理由之違誤。(三)、毒品危
害防制條例第十九條第一項前段規定：「犯第四條至第九條、第
十二條、第十三條或第十四條第一項、第二項之罪者，其供犯罪
所用或犯罪所得之財物，均沒收之。」固採義務沒收主義，但仍
以財物與上揭法條規定之各該犯罪有關者，始克當之。原判決就
一般施行血管注射時常用之塑膠軟管一條，併予諭知沒收，雖於
理由內說明該物係上訴人所有，供販賣海洛因所用之物，依毒品
危害防制條例第十九條第一項規定宣告沒收，但未據說明何以注
射用之常用物，係如何供作販賣毒品所使用，仍有判決不備理由
之違誤。以上，或係上訴意旨所指摘，或為本院得依職權調查之
事項，應認原判決有撤銷發回更審之原因。
據上論結，應依刑事訴訟法第三百九十七條、第四百零一條，判
決如主文。
中　　華　　民　　國　九十四　年　　四　　月　二十八　日
                      最高法院刑事第九庭
                          審判長法官  張　淳　淙
                                法官  張　春　福
                                法官  呂　丹　玉
                                法官  洪　昌　宏
                                法官  王　居　財
      本件正本證明與原本無異
                                      書  記  官
中　　華　　民　　國　九十四　年　　五　　月　　五　　日
                                                      Ｑ
